【裁判字號】    90,訴,278
【裁判日期】    900713
【裁判案由】    誣告等
【裁判全文】
臺灣臺北地方法院刑事判決                            九十年度訴字第二七八號
    公  訴  人  臺灣臺北地方法院檢察署檢察官
    被      告  戊○○
                己○○
    共      同
    選任辯護人  謝新平律師
右列被告等因誣告等案件，經檢察官提起公訴（八十九年度偵字第八七三六號），本
院判決如左：
    主  文
戊○○、己○○均無罪。
    理  由
一、公訴意旨略以：被告戊○○因與他人有債務糾紛，遂其妻被告己○○委由丙○○
    、甲○○處理債務，並允諾事成後給付報酬，被告戊○○與己○○均明知丙○○
    、甲○○並無恐嚇取財之情事，竟共同基於意圖使丙○○、甲○○受刑事處分之
    犯意聯絡，先由戊○○於民國八十七年六月三日向有權偵查犯罪之該管公務員即
    臺北市政府警察局刑事警察大隊，虛構遭黑道人士恐嚇取財之事，經該局受理並
    交由臺北市政府警察局中山分局（下稱中山分局）偵辦，被告戊○○、己○○二
    人再於同年六月四日至中山分局告訴，被告戊○○指稱：丙○○、甲○○二人於
    八十七年五月六日，至其位於臺北市○○街十巷二七號四樓之住處索取活動費新
    台幣（下同）一千萬元，並恐嚇稱若不付錢將砍斷一腿等詞，被告己○○亦指稱
    ：丙○○、甲○○二人至其家中要求其夫戊○○付一千萬元或提出保證，戊○○
    在被迫情況下拿出一張支票，甲○○說要處理，叫戊○○提供資料，戊○○不願
    意，甲○○就踢門並說叫小弟過來，且云戊○○如不付款將予砍斷一腿，嗣伊夫
    妻未與林、丘二人見面，丙○○揚言前往伊娘家騷擾，使伊無顏返回娘家等語，
    於八十七年六月八日，被告戊○○復承前揭誣告犯意接續向警陳稱：與丙○○約
    定在今天到我家裡取二百萬元，丙○○與甲○○二人一起來，因之前甲○○說是
    四海幫中常委，我很害怕，準備了一張二百萬元之商業本票要支付云云。嗣丙○○、甲○○二人於八十七年六月八日依約前往上址為警查獲，並扣得戊○○開立
    之二百萬元商業本票一紙，經警報請本署以八十七年度偵字第一一六八一號偵查
    起訴，使丙○○、甲○○因此受刑事訴追並由臺灣臺北地方法院以八十八年度易
    字第四七六號受理。被告詎戊○○於八十八年四月十九日上午十時五十分許，在
    該院刑事第七法庭開調查庭執行審判職務而傳訊其為證人之際，就丙○○、甲○○是否有恐嚇取財犯行於案情有重要關係之事項，於供述前具結而為虛偽陳述，
    被告戊○○證稱略謂：八十七年四月十三日甲○○說不管我答應或不答應，其已
    動用黑道人物，不能交待就拿我的腿交待；同年五月六日，甲○○、丙○○二人
    至我住處，甲○○叫我拿七百萬元說要打發兄弟用，我不同意，丙○○拿起包包
    一直罵三字經並踢大門一起走云云，使本案裁判有陷於錯誤之危險。甲○○、丙○○被訴恐嚇取財案件，為該院判決無罪，並經臺灣高等法院八十八年度上易字
    第三九０四號判決駁回上訴判決無罪確定，因認被告戊○○、林雪紋均共同犯有
    刑法第一百六十九條第一項之誣告罪嫌，被告戊○○並另涉有刑法第一百六十八
    條之偽證罪嫌等語。
二、按犯罪事實應依證據認定之，無證據不得推定其犯罪事實；又不能證明被告犯罪
    者，應諭知無罪之判決，刑事訴訟法第一百五十四條、第三百零一條第一項分別
    定有明文。又告訴人之告訴，係以使被告受刑事訴追為目的，是其陳述是否與事
    實相符，仍應調查其他證據以資審認；以被害人之陳述為認定犯罪之依據時，必
    其陳述並無瑕疵，且就其他方面調查，又與事實相符，始能認有證據能力，最高
    法院五十二年臺上字第一三００號、六十一年臺上字第三０九九號分別著有判例
    可資參照。且認定犯罪事實所憑之證據，雖不以直接證據為限，間接證據亦包括
    在內，然而無論其為直接或間接證據，其為訴訟上之證明，須於通常一般之人均
    不致有所懷疑，而得確信其為真實之程度者，始得據為有罪之認定，倘其證明尚
    未達到此一程度，而有合理之懷疑存在，致使無從形成有罪之確信，即不得遽為
    不利被告之認定，亦有最高法院七十六年臺上字第四九八六號判例足稽。又刑法
    誣告罪，以意圖他人受刑事或懲戒處分，向該管公務員誣告為構成要件，故該項
    犯罪不特須指出具體事實，足以使人受刑事或懲戒處分，且須明知其為虛偽，具
    有故意構陷之情形，始能成立，如對於事實有所誤認，即缺乏此種意思條件，自
    難令負誣告責任（最高法院二十二年上字第三三六八號判例參照）。另誣告罪之
    成立，以意圖他人受刑事處分虛構事實而向該管公務員申告為其要件，故其所訴
    事實，雖不能證明係屬實在，而在積極方面尚無證據證明其確係故意虛構者，仍
    不能遽以誣告罪論處（最高法院四十六年台上字第九二七號判例參照）。
三、公訴人認被告二人涉有前揭犯行，係以：（一）告訴人丙○○之指訴；（二）被
    告戊○○、己○○二人確於右揭時地向警申告告訴人恐嚇取財罪嫌並經警受理查
    獲且移送臺灣臺北地方法院檢察署偵查起訴，此有臺灣臺北地方法院檢察署八十
    七年度偵字第一一六八一號偵查卷宗在卷可稽，而被告二人之前案指摘情節，業
    經法院調查證據後，認與事實不符，有上開法院刑事判決書在卷足憑；（三）被
    告二人於前案一審判決告訴人無罪之際，並未提起上訴業據被告二人供承在卷等
    情，資為論據。訊據被告戊○○、己○○，其等雖均坦承於右揭時地向警申告告
    訴人丙○○及證人甲○○恐嚇取財之事實，惟均堅詞否認有誣告、偽證犯行，被
    告戊○○、己○○均一致辯稱：向警方所陳述均為事實，其等受威脅恐嚇係受害
    人，報案主要是阻止告訴人與證人甲○○再繼續騷擾我們等語。是本件被告二人
    有無虛構告訴人及證人甲○○恐嚇取財情節，應就刑法第三百四十六條第一項恐
    嚇取財罪之構成要件要素逐點予以論究。經查：
（一）八十七年六月三日被告報警前，告訴人及證人甲○○有無向被告二人表示被告
      戊○○應給付一千萬或七百萬元予告訴人及證人甲○○，事涉告訴人與證人甲○○多次前去被告二人臺北市○○街住處之主觀動機，及告訴人與證人甲○○
      遭警逮捕當日被告戊○○所簽發之二百萬元本票之源由，應先予探明。查告訴
      人雖再三指訴：被告己○○曾經出示被告戊○○集保存摺裡面有旺宏電子三萬
      多張、矽品電子九萬七千多張；伊沒有要去找被告二人拿一千萬或七百萬元，
      伊也不曾向被告二人提及一千萬或七百萬元的事，當時因為被告己○○說的數
      字變來變去，所以伊請被告己○○直接與甲○○聯絡，但被告己○○又說只相
      信伊，至於所謂二百萬元本票伊是到警察局才第一次看到，伊是被陷害逮捕等
      語（見八十九年偵字第八七三六號卷第十一、四四、四五頁，本院九十年三月
      二十一日、三月三十日、四月二十五日、六月六日訊問筆錄、六月二十九日審
      判筆錄），惟經本院提示本院八十八年易字第四七六號卷附之告訴人於該案以
      被告身份所書寫之答辯狀予告訴人辨識後（見該卷第八十二至九十八頁），業
      據告訴人答稱：該答辯狀係伊寫及簽名的，且內容均實在，答辯狀的「邱」是
      指甲○○，我與丘談妥一千萬這句話是指被告己○○三月三十一日當天到伊公
      司，伊與被告己○○下樓在路邊人行道上，伊與被告己○○一起打電話給甲○○由被告己○○在電話裡談妥處理本票的代價為一千萬元，伊當時人站在旁邊
      有親耳聽見而且是用伊的電話打的等情無訛（見本院九十年六月六日訊問筆錄
      、六月二十九日審判筆錄），則顯見至遲於八十七年三月三十一日被告己○○
      即有當告訴人之面與證人甲○○以電話談定處理被告戊○○本票債務事宜之代
      價為一千萬元，且證人甲○○亦到庭證稱：最初告訴人轉告伊說被告戊○○不
      是真名，真名叫張擇鋼，光持有股票就幾百億，是黨國大老張繼的兒子，伊前
      去被告雙城街住處是要查明被告戊○○是否真的被人倒了二億多元同時也是要
      瞭解有無能力支付處理本票的協商費用一千萬元等語一致（見本院九十年三月
      三十日訊問筆錄），故均已足認告訴人及甲○○主觀上均有向被告戊○○索取
      處理本票債務代價之認知，且告訴人就處理本票費用之有無及數額之供述亦係
      反覆再三，告訴人先係供稱：其從來沒有向被告二人提及一千萬元或七百萬元
      的事（見本院九十年三月二十一日訊問筆錄），次又改稱：甲○○說處理本票
      一般介紹人有三成的利潤，但是因為其只是單純的幫忙被告己○○，所以其對
      己○○說不要利潤，只要事成之後拿七百萬給甲○○，這就是為何會有七百萬
      這個數字的原因（見本院九十年三月三十日訊問筆錄），核與證人甲○○所稱
      ：八十七年五月六日當天沒有談到四千二百萬、一千萬或七百萬的事，當天也
      未提及告訴人有三成利潤，其今天才聽到有所謂三成的好處及其並無受被告二
      人委託處理解決本票事宜等語顯不相符（見本院九十年三月三十日、六月六日
      訊問筆錄），是告訴人之指訴與證人甲○○之證述均有明顯不可採之瑕疵，則
      被告二人向警方指稱告訴人及甲○○前去索取款項及開立二百萬元本票等情，
      顯非虛構杜撰以求故入人罪。再者，告訴人及證人甲○○倘無前去向被告二人
      索取處理本票債務對價之意思，則告訴人及證人甲○○即無多次要求被告二人
      出具財力證明及被告戊○○之親友名單之理，亦無於八十七年五月六日取去被
      告戊○○二億餘元支付命令以查證債務人有無支付能力之需要，更無於八十七
      年六月八日再次前去與被告二人對質被告戊○○前案入獄原因及資力之必要，
      故縱被告二人於另案審理中就告訴人及證人甲○○前去索取之金額及取款過程
      之供述並非完全相符，惟告訴人及證人甲○○確有向其等索取款項之事實已足
      堪認定。
（二）次查，就處理被告戊○○四千二百萬元本票之處理對價雖告訴人及證人甲○○
      與被告二人於另案及本院審理中之供述雖均多所歧異，然就告訴人及證人甲○○自始至終均尚未實際出面解決該四千二百萬元本票債務事宜部分四人之供述
      均係前後一致，則被告二人既係因告訴人及證人甲○○尚未實際處理本票債務
      而不願支付其等所欲索取之款項，被告二人於法律上顯無必需支付對價之合法
      原因存在，因而被告二人於八十七年間報案指稱告訴人及證人甲○○均係基於
      意圖為自己不法之所有而取款等情，尚與刑法恐嚇取財罪所規範之主觀不法構
      成要件要素相符。
（三）再查，證人甲○○既自承曾於八十七年五月六日在被告二人之臺北市○○街住
      處踢門（見本院九十年三月三十日訊問筆錄），核與告訴人所陳：該日四人談
      到戊○○的身世，己○○發現戊○○說的家人部分有出入，甲○○就對戊○○
      說你這樣東騙西騙浪費大家時間，甲○○就踢或打屋內房間的木門，是雙層夾
      板門，門沒破也沒壞但有點變形關不起來等情相符（見本院九十年三月三十日
      訊問筆錄、六月二十九日審判筆錄），亦與被告二人供述一致，則甲○○既於
      當日在雙城街確有施用有形物理力之事實，故被告二人於報案時指稱心生畏懼
      等語尚非全然子虛，且審酌告訴人亦自承其在被告二人報案前每二、三天就去
      一次被告之雙城街住處樓下之事實（見本院九十年六月六日訊問筆錄），而當
      時被告己○○已不敢居住於雙城街而在外另行居住之事實，亦據證人乙○○到
      庭結證屬實（見本院九十年六月六日訊問筆錄），雖被告二人就另行居住之原
      因供述亦前後有所出入，然斯時既有甲○○之施用強暴手段並有告訴人時常駐
      足於雙城街住處守候，足認被告所辯遭受騷擾等情顯堪採信。
（四）另查，本院八十八年度易字第四七六號判決判處告訴人及證人甲○○無罪後，
      被告二人雖未請求原承辦檢察官上訴而係檢察官依職權提起上訴之事實，業據
      被告二人供明在卷，然被告二人倘係基於誣告犯意而為恐嚇取財告訴，則其等
      自當於本院判決無罪之際聲請檢察官上訴以遂其等之誣告犯行，爰審酌被告二
      人並未主動聲請檢察官上訴，堪認被告辯稱只想讓身心早日平復等語尚與事理
      無違，自難僅因被告二人未聲請檢察官上訴即得推論被告所提之恐嚇取財告訴
      均係杜撰。
（五）綜上所論，被告戊○○、己○○於八十七年間向警方指稱遭告訴人及證人甲○○恐嚇取財乙節，雖經本院八十八年度易字第四七六號判決判處無罪，並經臺
      灣高等法院八十八年度上易字第三九０四號判決駁回檢察官上訴而告判決確定
      ，惟核被告戊○○、己○○於該案所指訴之情節以觀，因被告二人並未積欠告
      訴人及證人甲○○任何債務，惟告訴人等人卻不斷索討錢財，從而被告二人主
      觀上會推論告訴人及證人甲○○有不法所有之意圖乃人之常情，況告訴人等人
      確有施用強暴業見前述，雖被告戊○○、己○○於另案審理中就恐嚇取財之正
      確金額及取款經過供述有所歧異，而致法院認仍不得採為對告訴人及甲○○之
      論罪科刑依據，然被告戊○○、己○○向警方陳述及被告戊○○於法院審理中
      具結證稱之基本經過情節既為事實，因告訴人等人既有施暴又有要錢行為，故
      被告二人主觀上認為此即為恐嚇取財犯行，與常情並不相違，是並無積極證據
      足證被告二人有何明知並杜撰虛構告訴人等人恐嚇取財犯行之行為，自難僅以
      告訴人及證人甲○○顯有瑕疵之供述驟論以被告二人之誣告及偽證罪責，此外
      本院復查無其他積極證據足證被告二人有何誣告及偽證犯行，揆諸前揭法條及
      判例意旨，不能證明被告犯罪，爰均為無罪之諭知。據上論斷，應依刑事訴訟
      法第三百零一條第一項，判決如主文。
本案經檢察官丁○○到庭執行職務
中    華    民    國      九十        年      七      月    十三      日
                                      臺灣臺北地方法院刑事第六庭
                                          審判長  法  官  劉慧芬
                                                  法  官  梁耀鑌
                                                  法  官  劉煌基
右正本證明與原本無異。
如不服本判決，應於判決送達後十日內，向本院提出上訴狀。
                                                  書記官  張漪蕙
中    華    民    國      九十        年      七      月    十六      日


司法院資訊處製作；財團法人民間司法改革基金會備份。
